【裁判字號】    92,重上更(三),127
【裁判日期】    920805
【裁判案由】    偽造文書
【裁判全文】
臺灣高等法院臺中分院刑事判決              九十二年度重上更(三)字第一二七號
    上  訴  人  臺灣臺中地方法院檢察署檢察官
    上  訴  人
    即  被  告  丙○○
    選任辯護人  高明德
                黃雅琴
右上訴人等因被告偽造文書案件，不服臺灣臺中地方法院八十六年度訴字第一三二八
號中華民國八十六年七月十五日第一審判決（起訴案號：臺灣臺中地方法院檢察署八
十五年度偵字第一九九一○號），提起上訴，經判決後，由最高法院第三次發回更審
，本院判決如左：
    主    文
原判決撤銷。
丙○○連續行使偽造私文書，足以生損害於公眾及他人，處有期徒刑陸月，如易科罰
金，以參佰元折算壹日。
偽造龍井鄉農會代理龍井鄉公庫收稅稅戳壹顆及蓋用在財政部臺灣省中區國稅局代收
移送法院滯納綜合所得稅款及財務罰鍰繳款書（單照編號Ｎ0000000號）上之
收稅戳文，均沒收。
    事      實
一、丙○○係納稅義務人，本應依法繳納(一)財政部臺灣省中區國稅局代收移送法院滯
    納綜合所得稅款及財務罰鍰繳款書（下稱國稅局繳款書）單照編號Ｎ00000
    00號上所列之新臺幣（下同）十四萬五千一百三十六元（包含本稅十二萬二千
    六百四十二元、滯納金一萬八千三百九十六元、滯納利息四千零九十八元）；(二)
    國稅局繳款書單照編號Ｎ0000000號上所列之二萬一千四百元；(三)財政部
    臺灣省中區國稅局財務案件代收執行費用收據（下稱國稅局代收執行費用收據）
    單照號碼Ｌ○○一一九三號上所列之八十二元；(四)國稅局代收執行費用收據單照
    號碼Ｌ○○一一九四號上所列之三百五十四元等稅款。竟因無意繳納上開十四萬
    五千一百三十六元之稅、罰款，遂意圖逃漏稅捐，先於民國（下同）八十五年二
    月十三日十二時三十分許，持上開(二)(三)(四)之國稅局繳款書及國稅局代收執行費用
    收據，向臺中縣龍井鄉農會龍泉分會（以下簡稱龍井鄉農會龍泉分會）繳納上開
    三張單據所列之金額計二萬一千八百三十六元後，再持上開三張單據上所蓋用之
    「龍井鄉農會代理龍井鄉公庫收稅之章」戳文（內含該農會經辦收費人員甲○○
    之章一枚），於不詳時、地，利用不知情之人仿造偽刻同時含有上開二種內容之
    收稅稅戳一顆，得手後，再蓋用於上開(一)之國稅局繳款書上，偽造表示龍井鄉農
    會已代理收取稅捐之國稅局繳款書，作為證明其已繳納稅捐之用，欲以此詐術逃
    漏十二萬二千六百四十二元之稅款。俟於八十五年四月初，財政部臺灣省中區國
    稅局沙鹿稽徵所（下稱沙鹿稽徵所）發現丙○○尚未繳納此筆稅款予以通知後，
    丙○○為證明其已繳交上開稅、罰款，竟基於行使偽造公文書之概括犯意，先於
    同年四月間某日將蓋有偽造上開收稅戳文之國稅局繳款書影印一張，寄送至沙鹿
    稽徵所，而行使之。嗣於同年五月十八日，經財政部臺灣省中區國稅局臺中分局
    向龍井鄉農會龍泉分會查詢上開十四萬五千一百三十六元稅、罰款為何未解繳入
    公庫時，甲○○等始發覺有異，經詳予比對稅戳戳文，感覺粗細不一，乃報警處
    理。臺中縣警察局烏日分局（下稱烏日分局）遂通知丙○○至烏日分局製作筆錄
    ，丙○○復承前行使偽造公文書之概括犯意，於同年十月間某日烏日分局警員調
    查時，再度持該偽造之國稅局繳款書原本，用以主張其確有繳納稅、罰款，足生
    損害於甲○○、龍井鄉農會龍泉分會及稅捐機關對於繳納代理收繳稅、罰款之事
    務管理之正確性。
二、案經法務部調查局台中縣調查站函送及臺中縣警察局烏日分局報告臺灣臺中地方
    法院檢察署檢察官偵查起訴。
    理      由
一、訊據上訴人即被告丙○○（以下簡稱被告）坦承係上開稅款之納稅義務人及分別
    於八十五年四月接獲沙鹿稅捐稽徵所通知未繳納前開編號(一)所示十四萬五千一百
    三十六元之滯納綜合所得稅款、罰款後，即寄送編號(一)之國稅局繳款書影本予沙
    鹿稽徵所，並八十五年十月某日在烏日分局偵訊時提出該國稅局繳款書原本等事
    實不諱（見八十五年度偵字第一九九一０號卷第五頁正面倒數第二、三行、反面
    第一、二行、本院更(一)卷第二十四頁），惟否認有行使偽造文書等犯行，辯稱：
    伊確有至龍井鄉農會龍泉分會繳納上開編號(一)(二)(三)(四)之稅款及罰款，但因為錢不
    夠，所以分兩次繳，伊先借了十五萬元繳十四萬五千一百三十六元那一張稅款，
    之後再回家向母親借錢繳納另外三張，上開編號(一)之國稅局繳款書上之收稅章確
    係該農會承辦人收款後蓋給伊，並非伊所偽造云云。經查：
  （一）右揭犯罪事實迭據證人即龍井鄉農會龍泉分會之承辦人員甲○○於警訊、調
        查站調查及檢查官偵查時證稱：當日係丁○○代替伊收稅款，伊於當日並無
        收到應繳金額十四萬五千一百三十六元之稅款，丁○○亦告知未收到，因為
        沙鹿稽徵所向被告催繳該款項，被告提出影印之國稅局繳款書交付沙鹿稽徵
        所後，沙鹿稽徵所詢問農會，伊才知道此事。通常收了稅款後要將單據送給
        公庫小姐做帳，其餘報核聯送稅捐處、鄉公所及法院。八十五年五月十八日
        中區國稅局通知農會稱被告尚有十四萬餘元之稅款已於八十五年二月十三日
        向農會繳納，為何至今未見將該筆稅款解繳稅捐單位，並將被告提出之國稅
        局繳款書影本傳真至農會，但經農會查證確未代收該筆稅款，亦無該筆稅款
        已繳納之存查聯，但伊與丁○○因怕業務疏失已先墊付該稅款。嗣後發覺有
        異主動連絡被告請其提供收據參考，始發現被告所提出之國稅局繳款書上蓋
        用之印文規格、大小及文字均有不吻合之處，伊即向烏日分局告發等語（見
        偵查卷第九、十頁、第二四頁反面、二六頁反面、第六六至六七頁）；證人
        丁○○亦證述：當日伊代替甲○○收稅款，因當日農會總帳符合，庫存現金
        亦無溢出，所以伊確知被告並未繳納十四萬五千一百三十六元之稅款，八十
        五年五月十八日中區國稅局台中縣分局向農會查詢稱，被告有寄收據到沙鹿
        稽徵所，但是沒有報核聯，伊向被告查證，始發現印章不是農會的等情（見
        偵查卷第十一頁反面、十二頁、二五頁反面、二六頁）；二人證述情節互核
        一致。又龍井鄉農會龍泉分會於八十五年二月十三日確未收到編號(一)之稅、
        罰款，當日之總帳目相符，現金正確無溢出款，且沙鹿稽徵所僅收到編號(二)
        (三)(四)所列之款項，編號(一)之稅、罰款係農會因恐內部疏失願意先行墊繳等情
        節，分別有臺中縣龍井鄉農會八十五年十一月十一日龍農道泉字第一六八七
        號函及財政部台灣省中區國稅局沙鹿稽徵所八十五年十一月九日中區國稅沙
        鹿徵第八五○二○二九七號函附卷可憑（見偵查卷第四三至四五頁）；益徵
        證人甲○○、丁○○所言屬實。
  （二）被告雖辯稱：伊因無力繳納稅款，乃先向黃淑慧借得十五萬元，於八十五年
        二月十三日十二時十分許，先至龍井鄉農會龍泉分會繳納編號(一)之稅、罰款
        十四萬五千一百三十六元，因錢不夠，伊回家向伊母親陳林月霞借款二萬元
        後，於同日十二時三十分許，再至龍井鄉農會龍泉分會繳納編號(二)(三)(四)之款
        項云云（見偵查卷第四至六頁）。惟被告固曾至龍井鄉農會農泉分會繳交上
        開編號(二)(三)(四)之款項共二萬一千八百三十六元，業據證人甲○○、丁○○證
        述明確，已如前述，並有被告提出之編號(二)(三)(四)之國稅局繳款書、國稅局代
        收執行費用收據三張為證（見偵查卷第十六至十八頁）；然被告依法應繳納
        如事實欄編號(一)(二)(三)(四)之四張單據，其金額合計共十六萬六千九百七十二元
        ，倘如被告所言，其係先後在同一繳納處所即龍井鄉農會龍泉分會繳納，則
        依常理，為節省時間精力，在一般正常情況下，被告於繳款前，自當先行計
        算應繳納總額，一次籌措繳清，無論是以己有款項繳納，或以借自他人者繳
        納，皆然，應無分次先於八十五年二月十三日上午十一時十分，向黃淑慧借
        取十五萬元後，於十二時十分許，至龍井鄉農會龍泉分會繳交編號(一)所列之
        金額十四萬五千一百三十六元後，再於當日十二時三十分許，返家向其母陳
        林月霞借得二萬餘元，又於當日十二時三十分，再至該分會繳納編號(二)(三)(四)
        單據所列之款項共二萬一千八百三十六元之理；是被告就可一次繳清之稅、
        款，分次繳納，其前述之繳款過程，與常情已有不合，況其所稱第一次至農
        會繳款之時間係當日上午十二時十分許，於同日上午十二時三十分左右回家
        ，再向其母親借錢之經過情節（偵查卷第五頁正面）；與其母陳林月霞在偵
        查所稱被告是在當日上午十一點多回家向她借錢（偵查卷第五十一頁正面）
        ；在時間點上也無法吻合，蓋依陳林月霞所言，則被告早在當日上午十二時
        十分左右第一次至龍泉分會繳款時，即已籌足十七萬元，可足額繳納上上開
        (一)(二)(三)(四)稅款及滯納金之本息，又何以分次繳納，誠令人費解，被告所辯確
        有繳納該編號(一)之十四萬元五千一百三十六元，顯有不實。
  （三）次查，龍井鄉農會龍泉分會在八十四年八月二十四日起，迄被告繳納編號(二)
        (三)(四)款項之八十五年二月十三日止，該分會之收稅稅戳只有二顆，一為收稅
        ８之章，係使用於中午十二時以前代收稅款時蓋用，另一為收稅之章，次日
        （即次日記帳）之章，用於下午代收稅款時蓋用，已據證人甲○○、紀麗禎
        供證屬實（見上訴卷第三十頁、第五十八頁反面）；另證人丁○○於偵查時
        已明確證稱；上開二枚印章，在八十五年五月二十二日之前係由甲○○保管
        ，八十五年五月二十二日以後則由其保管無訛（偵查卷第五十頁反面）；其
        於本院上訴審八十六年九月三日調查時所提出之「收稅之章執管人員交接登
        記簿」影本上，也清楚記載甲○○、丁○○二人在八十五年五月二十二日下
        午四時四十分移交之「收稅之章字號」：一為收稅之章８號，一為收稅之章
        次日記帳（見本院上訴字卷第三十九頁）；證人即上開農會之總幹事林善道
        於本院前審也到庭具結證實：該龍泉分會當時使用之代收稅款單章只有二顆
        而已，以前的有報銷，並提出之該二顆八十五年間使用之收稅稅戳所蓋用戳
        文存卷為憑（見同本院上訴字卷第五十八頁、第六十五頁），復有該農會寄
        送本院之使用新舊收稅章名稱、使用日期表附卷為憑（參本院上訴字卷第六
        十七頁），由此可見被告繳款時龍井鄉農會龍泉分會所使用之收稅稅戳僅有
        二顆，且二顆稅戳乃為區分記帳時間有次日記帳之不同外，樣式上並無差異
        ，是在正常情況下，丁○○於八十五年二月十三日代甲○○收款並加蓋收稅
        之章時，自不可能出現第三顆印章之模式。是如被告確有於八十五年二月十
        三日十二時十分許前往龍井鄉農會龍泉分會繳納編號(一)單據之稅、罰款，及
        於隨後之當日十二時三十分許，再去繳交編號(二)(三)(四)單據之款項，則該分會
        收款人員丁○○所蓋用之稅戳應係「收稅之章，次日記帳」者，且該四張單
        據應均為同一之稅戳戳文至為灼然。
  （四）又查被告於警訊時即自承：依其肉眼所見，可清楚辨識其中一張（即編號(一)
        之繳款書），甲○○之印章比另外三張大許多，且該張即為爭議者（偵查卷
        第六頁正面）；再由被告於偵查中提出附卷之編號(一)至(四)之國稅局繳款書、
        國稅局代收執行費用收據原本，兩相對照之結果，其中編號(一)上所蓋之收稅
        戳文，其稅戳之框線線條顯較編號(二)(三)(四)上所蓋之收稅戳文為細、內含之甲○○之印章較大、日期之字體及年、月、日之相對位置亦稍有不同，以上均
        以肉眼即可辨明其相異之處；又經檢察官送請法務部調查局鑑定結果，編號
        (一)，與編號(二)(三)(四)三張上所蓋用之收稅稅戳印文不同，有該局八十五年十二
        月二十八日陸(二)第00000000號鑑定通知書一紙附卷可憑（見偵查
        卷第四十六頁）；足徵編號(一)上蓋用之收稅稅戳印文，應係偽造，委無可疑
        。另被告雖曾提出蓋有「龍井鄉農會代理龍井鄉公庫收稅之章」印文之房屋
        稅繳款書、綜合所得稅結算稅額繳款書等九紙（見本院更(一)卷第二九至三七
        頁、第六七至七十頁），欲證明龍井鄉農會龍泉分會之收稅稅戳有數個，樣
        式亦有不同，認被告提出之編號(一)國稅局繳款書上之收稅戳文亦有可能係以
        另顆收稅稅戳所蓋云云。惟查其中附件八、九之二張繳款書係龍井鄉農會本
        會所使用，其餘之繳款書雖係龍井鄉農會龍泉分會所使用，但係該分會不同
        時期所使用，因農會於遇收稅稅戳有毀壞或陳舊之情形，即予更換，已據證
        人甲○○、童美珠及劉秀蘭等三人證述明確（見本院更(一)卷第八○至八一頁
        ）；從而，自不能因龍井鄉農會龍泉分會在本案之前即八十年～八十四年四
        月、五間曾使用其他收稅稅戳及有更換章戳，即為被告有利之認定，並率謂
        龍井鄉農會龍泉分會當日另有使用樣式不同之次日記帳收稅稅戳，該其編號
        (一)國稅局繳款書上之印文為實在。況證人甲○○當天在收取被告丙○○繳納
        之稅款時，因業務繁忙，故臨時由丁○○代收蓋印，此復據甲○○、丁○○
        二人證述甚詳（見偵查卷第五十頁反面、六十五頁反面）；是丁○○當天既
        屬臨時幫忙之性質，則其對於究竟何人將前來繳納稅、滯金？金額為若干？
        自毫無所悉，亦無從事先加以預見，倘被告所言編號(一)繳款書上之印章係農
        會人員所蓋用確屬實情，則不外「誤蓋」及「盜蓋」二種情形，但不論何者
        ，甲○○、丁○○二人在毫無心理準備下，自不可能臨場憑空創造另一顆戳
        章加以盜用，並形成共同犯意之聯絡，如屬誤用性質，亦不致單就被告前開
        編號(一)之繳納書發生未入帳及印文不符，其他皆無之情形。再者，龍井鄉農
        會龍泉分會當時所使用之代收稅章只有前開收稅之章８號及收稅之章次日記
        帳二者，並由甲○○之手接交由丁○○保管中，業如前述，則丁○○身為農
        會保管前開稅戳印章之專責人員；又豈有在明知印鑑不符之情況下，仍惡意
        予以蓋用，以自暴其短之理，被告空言該印文是農會人員所蓋，不不知是真
        抑是假，核屬飾卸之詞，不足採信。雖被告又以甲○○、丁○○係農會人員
        ，農會難免偏坦不提供正確之印章云云，然而農會方面倘有徇私偏坦之情，
        則甲○○及丁○○又何須先行支付該十四萬五千一百三十六元，另加計滯納
        利息一千七百四十七元後，再私下委由他人聯絡丙○○提供繳款書收據聯，
        據以向台中縣警烏日分局龍井分駐所報案處理？被告此部分所辯亦不足採憑
        。
  （五）查台中縣龍井鄉農會龍泉分部，於八十五年二月十三日並未代收上開編號(一)
        繳款書之十四萬五千一百三十六元，且該日之總帳亦相符，現金正確也無溢
        出額等情，已經台中縣龍井鄉農會以八十五年十一月十一日龍農道泉字第一
        六八七號函覆在卷（偵查卷第四十三頁）；證人甲○○亦證稱經全面稽查農
        會，均未發現有代收該十四萬五千一百三十六元，且農會內亦無該筆稅款已
        繳納之存查等五聯，被告並未繳納該款項等語屬實（偵查卷第六十六頁正面
        、反面）；）至證人甲○○、丁○○二人事後雖曾自行均攤上開編號(一)所列
        之稅、罰款十四萬五千一百三十六元，另加計一千七百四十七元，此業據甲○○證述在卷（偵查卷第六十六頁正面）；但據其二人供稱係因接到沙鹿稽
        徵所之通知，以為係自己業務上之疏失，始先行平均墊款等語。查證人每日
        經手數百筆稅款，突遭沙鹿稽徵所查詢，復查無當日曾收受該筆款項之憑據
        ，渠等誤認係出於自己之疏忽，亦不難想見；況時下工作難覓，渠等為免因
        自己業務上之疏失致受懲處，先行自行墊款，自可理解，渠等如有意圖侵占
        稅款，以農會每日每月收取之稅款，何止百萬、千萬，豈有區區侵占十餘萬
        元之理，且以證人為收取稅款經辦人員，倘經手稅款遺失或短少，渠等須自
        掏腰包負責賠付，無法置身事外。再者，證人若確有侵占被告繳納之稅款，
        何敢直接尋找被告核對收稅戳文？復參諸證人與被告素不相識，亦無仇怨，
        顯無甘冒刑事責任之風險進而向警方及調查站檢舉之必要。是由被告除了前
        開印文不符之編號(一)繳款書之影本外，始終無法提出其他繳納該稅、滯金之
        其他佐證，且被告所辯伊係分二次繳納稅，滯金又顯逾常情參互對照，可知
        被告繳納編號(二)(三)(四)之款項之目的，應係藉以取得龍井鄉農會龍泉分會蓋於
        編號(二)(三)(四)之收稅戳文後，依該樣式偽造收稅稅戳，蓋用於編號(一)之國稅局
        繳款書上，用以證明其已繳納稅款，被告具有逃漏上開十二萬二千六百四十
        二元綜合所得稅之意圖甚明（另二萬二千四百九十四元係滯納金及滯納利息
        ，並非稅捐）。而被告僅持偽造之收稅稅戳蓋用於編號(一)之國稅局繳款書，
        亦無違常情，蓋前開單據稅、罰款金額十四萬五千一百三十六元，遠較編號
        (二)(三)(四)三張單據所列之二萬一千四百元、八十二元、三百五十四元為高，倘
        被告無資力或不願全部繳納欲以偽造收稅稅戳蓋於繳款書之詐術，逃漏稅捐
        ，先就金額較少之三張繳款，作為取得欲偽造之印模之方法以供仿製，非但
        較不易啟人疑竇，亦顯較有實益；是被告辯以其未偽造收稅稅戳，蓋用於編
        號(一)之國稅局繳款書上，實難採信。
  （六）另證人陳林月霞於偵查中證稱：被告於八十五年二月十三日上午十一時許有
        回家向伊借二萬元，被告並有告知因繳十四萬餘元之稅不夠錢云云（見偵查
        卷第五一頁）；然證人係被告之母親，證詞難免偏頗，且與被告所言借錢時
        間未盡相符已如前述，證人所言亦無非排除有迴護被告之嫌，故難採為有利
        被告之憑證。又檢察官雖至被告住處及所用車輛搜索無其偽造之收稅稅戳，
        然此亦不能證明被告無偽造該稅戳，蓋事發後被告自無可能將該稅戳隨便存
        放，尚不能僅憑未搜得該偽造之稅戳，即遽為有利被告之認定。
  （七）被告持偽刻之「龍井鄉農會代理龍井鄉公庫收稅之章」稅戳，蓋用於編號(一)
        之國稅局繳款書上，偽造表明龍井鄉農會已代理收取稅捐之公文書，提出交
        予沙鹿稽徵所及烏日分局，用以證明已繳納稅捐，顯已達於行使之程度，且
        足生損害於甲○○、龍井鄉農會龍泉分會及國稅局對繳納代理收繳稅、罰款
        事務管理之正確性。綜上所述，被告前揭所辯顯係飾卸之詞，不足採信，本
        案事證已明，被告犯行堪以認定。
二、至被告於本院前審曾聲請本院調查：(1)向沙鹿稽徵所索取被告寄交給該所之編號
    (一)國稅局繳款書之影本原件資料，因原審法院向該所索取之影本印文不清楚，為
    查明事實，有提出原件比對之必要；(2)將被告送交烏日分局之編號(一)國稅局繳納
    書原本與被告寄交沙鹿稽徵所之影印本送鑑定，以查明二者之印文是否相同，另
    將上開影印本與被告所繳納之其餘編號(二)(三)(四)之國稅局繳款書、國稅局代收執行
    費用收據原本三張及龍井鄉農會龍泉分會所提出之印文送鑑定；(3)向龍井鄉農會
    龍泉分會調取八十五年二月十二日上午十一時至十三時之間之錄影帶，以查明被
    告確實於該日中午二次前往該分會繳納稅款；(4)將附表證物鑑定，是否與龍井鄉
    農會龍泉分會提出之印鑑相同，證明龍井鄉農會收稅之章不止一個；(5)請證人甲○○、丁○○提出墊繳十四萬六千八百八十六元之繳款收據原本，並訊問其等，
    為何其上之印文要打「×」，並另外重蓋；(6)請求訊問證人林士昌，龍井鄉農會
    在與被告協調中，被告即數度要求龍井鄉農會提出錄影帶，惟均遭拒絕，不禁令
    人懷疑是否已銷毀該錄影帶以袒護其職員。但查：(1)編號(一)之國稅局繳款書原本
    所蓋用之稅戳戳文，既經鑑定與其餘編號(二)(三)(四)之國稅局繳款書、國稅局代收執
    行費用收據所蓋用經證人確認為龍井鄉農會龍泉分會之稅戳戳文不同，已足證明
    被告提出之編號(一)之國稅局繳款書原本所蓋用之稅戳戳文係屬偽造，自無再向沙
    鹿稽徵所索取影本原件之必要。況影本可塗抹白色奶劑後，偽作，再影印，故影
    本並不可作為證據，且該所之職員楊翠華已到庭結證，被告寄交該所者即係其交
    給農會紀小姐者，即偵查卷三十二頁者（見上訴字卷第四十二頁），故已無庸再
    行調取。(2)本件經送請法務部調查局鑑定之四張單據原本均為被告所提出，鑑定
    結果已如前述，自無庸再將編號(一)單據之原本，與影本再送鑑定兩者是否相符，
    亦無庸再將影本與其餘編號(二)(三)(四)之原本與農會所提出之印文送鑑定。至被告寄
    交沙鹿稽徵所之收據影本與其提出烏日分局之原本之印文固不相符，然影本可以
    偽作，而認定犯罪事實係依據原本，故影本雖與原本之印文不符，仍應以原本為
    準，至被告何以提出與原本不符之影本，只有被告知之最詳，被告自己答稱不知
    ，又何人能查明。(3)證人甲○○已到庭證稱農會之錄影帶，僅保存一個月而已等
    語（見上訴卷第三十頁），自無從於事發一年多後再調取該錄影帶。(4)龍井鄉農
    會龍泉分會現使用之二顆收稅稅戳，其戳文已蓋用附卷，其中與編號(一)上蓋用之
    收稅戳文有關者，已送鑑定完畢，被告另提出蓋有「龍井鄉農會代理龍井鄉公庫
    收稅之章」印文之房屋稅繳款書、綜合所得稅結算稅額繳款書等九張，除其中二
    張係龍井鄉農會本會所使用與本件無關外，其他亦經證明非龍井鄉農會龍泉分會
    案發斯時（即八十五年二月十三日）所使用之收稅稅戳蓋用之戳文，自無庸另送
    鑑定之必要。(5)證人甲○○已到庭供稱其墊繳之繳款收據，其上之印文所以要打
    ×，乃因是上午收的款，所以打×劃掉下午之收稅章等語明確（見上訴字卷第四
    三頁）。又林士昌已到庭結證稱：協調中紀炳煥及紀麗禎並無提到由被告負擔
    十四萬五千一百三十六元之事，是伊提的，但被告沒有說是否要賠等語（見本院
    上訴字卷第五十七頁）。是以上應調查者，所得證詞並不能為被告有利之認定，
    而無庸調查及不能調查者，亦均無法資為有利被告之認定，本院認均無再予調查
    之必要，併此明。
三、按稱公文書者，謂公務員職務之製作之文書，刑法第十條第三項定有明文；至於
    受公務機關承辦公務之人，其所辦理之特定事項，雖源於公務機關之委託，而有
    處理之權限，但該受委託之人，仍不能依認係刑法上之公務員，該受託人既非刑
    法上之公務員，則其於辦理委託事項時所製作之文書，即非公文書。此觀貪污治
    罪條例第二條後段規定自明。本件代理財政部台灣省中區國稅局財務案件代收執
    行費用之龍井鄉農會龍泉分會職員甲○○、丁○○、雖係受公務機關之委託，而
    有代收處理之權限，但該受委託者，既為農會職員，仍不能認係刑法第上之公務
    員，是其於辦理委託事項時，所製作之文書，即非公文書。又刑法上之真正文書
    ，係指在有體物上之記載其所表示之意思或觀念，從形式上觀察，已足以知悉其
    意思或觀念，始足當之，若係在紙上或物品上之文字、符號、圖畫、照像，依習
    慣或特約，足以為表示其用意之證明者，仍以文書論之準文書；又公文書與私文
    書相黏連成或製作於同一之用紙，仍不失為公，私文書，即二種不同性質之文書
    非不可併存於一文件上，本件上述(一)之所得稅款及財務罰款繳款書，其內容記載
    ：「丙○○應繳本稅十二萬二千六百四十二元、滯納金一萬八千三百九十六元、
    滯納利息四千零九十八元，合計十四萬五千一百三十六元，應繳期限，於附註欄
    更記載『本繳款書除由收款蓋章外，並需經法院財務法庭書記官或執達員監證蓋
    章或有法院代收稅款公庫收款戮記，始為有效』等語，並蓋有該局局長章。故此
    繳款書，乃表示納稅義務人應繳納之金額，及已否繳納之證明，其性質固屬公文
    書，但因被告所偽造者僅係上開國稅局繳款書單據上所蓋用之「龍井鄉農會代理
    龍井鄉公庫收稅之章」戳文（內含該農會經辦收費人員「甲○○」之印章一枚）
    ，而該戳文係依習慣表示龍井鄉農會已於八十五年二月十三日由職員甲○○代理
    收取稅捐，作為證明其已繳納該等稅款之用，自屬以文書論之準文書。核被告持
    偽造之收稅章偽造該繳款書後，連續持以行使，並以此詐術意圖逃漏稅捐之行為
    ，係犯刑法第二百二十條、第二百十六條、第二百十條之行使偽私文書及稅捐稽
    徵法第四十一條之詐術逃漏稅損罪。被告利用不知情之他人偽造上開收稅稅戳，
    係屬間接正犯。又被告偽造後復持以行使，偽造之低度行為為行使之高度行為所
    吸收，又被告偽刻印章，並加以蓋用行為，為偽造該私文書之部分行為，均不另
    論罪。被告先後二次行使，時間緊接，所犯成構成要件相同，顯係出於概括犯意
    為之，應依連續犯論以一罪，並加其刑。又被告八十五年十月間於台中縣警察局
    烏日分局查證時所提出行使犯行部分，雖未據公訴人一併起訴，因與已起訴部分
    ，有連續犯之裁判上一罪關係，為起訴效力所及，本院自得併予審判。被告所犯
    上述二罪，有方法、結果之牽連關係應從行使偽造私文書一重處斷。原審論處被
    告罪刑，固非無見，惟原判決事實認被告係利用不知情之人偽造上述收稅之章，
    但理由內未論以間接正犯，又漏未併審被告於烏日警察分局行使該偽造私文書部
    分犯行，又依行使偽造公文書論罪，均有未洽，被告上訴意旨，仍摘陳詞，否認
    犯罪、檢察官上訴意旨，指摘原判決量刑過輕，雖均無理由，但原判決既有上述
    之可議，仍應撤銷改判，爰審酌被告素行駕罪動機、目的、手段、所生危害及犯
    後已賠償甲○○十六萬三千一百卅六元（八十六年十月六日本院前審調查時，當
    庭交付甲○○收訖，有該日訊問筆錄可稽─上訴字卷七十八頁）等一切情狀，量
    處如主文第二項所示之刑，同時諭知如易科罰折算標準，用資懲儆。扣案之財政
    部台灣省中區國稅局代收移送法院滯納綜合所得稅款及財務罰鍰繳款書上偽造之
    「龍井鄉農會代理龍井鄉公庫收稅之章（內含甲○○姓名）」之戳文，只是表示
    完稅之證明，核與刑法第二百十九條規定之印文不符，即不得適用該條文為沒收
    之依據（最高法院五十四年台上字第二一七一號判例）但因前開稅戳戳文被告偽
    造之上述收稅稅戳一顆（固未扣案，惟不能證明確已滅失），既為被告所有，且
    供本案犯罪所用，自應依刑法第三十八條第一項第二款規定，宣告沒收。
四、據上論斷，應依刑事訴訟法第三百六十九條第一項前段、第三百六十四條、第二
    百九十九條第一項前段，稅捐稽徵法第四十一條、刑法第十一條前段、第二百二
    十條、第二百十六條、第二百十條、第五十五條、第五十六條、四十一條第一項
    、第三十八條第一項第二款，判決如主文。
本案經檢察官乙○○到庭執行職務。
中      華      民      國      九十二  年      八      月      五      日
                                臺灣高等法院臺中分院刑事第二庭
                                      審判長法  官  羅  禮  政
                      法  官  蔡  聰  明
                                            法  官  陳  欣  安
右正本證明與原本無異。
如不服本判決應於收受送達後十日內向本院提出上訴書狀，其未敘述上訴之理由者並
得於提起上訴後十日內向本院補提理由書（均須按他造當事人之人數附繕本）。
                                            書記官    錫  彬
中      華      民      國      九十二  年      八      月      六      日
                                                                        Ａ


司法院資訊處製作；財團法人民間司法改革基金會備份。
